臺灣高等法院民事裁定
109年度抗字第481號
抗  告  人  社團法人新北市道教會團體武聖殿（暫稱）

法定代理人  沈東順


代  理  人  鐘耀盛  律師
上列抗告人與相對人林志遠、林雅雯間返還不當得利事件，抗告
人就中華民國109年2月14日臺灣士林地方法院108年度訴字第722
號裁定不服，提起抗告，本院裁定如下:
    主        文
原裁定廢棄，發回臺灣士林地方法院。
    理        由
一、按當事人能力為訴訟成立要件之一，無論訴訟進行至如何之
    程度，法院均應依職權調查之，如有欠缺，固應依民事訴訟
    法第249條第1項第3款規定以裁定駁回其訴，但此項欠缺可
    以補正者，審判長仍應先定期間命其補正，必俟原告逾期不
    為補正者，法院始得認其訴為不合法，而以裁定駁回之（最
    高法院89年度台抗字第288號裁判意旨參照）。
二、本件原裁定以抗告人未經主管機關核准立案，且未向法院辦
    理法人登記，顯難認具有法人資格，其所提訴訟因欠缺訴訟
    主體，而依民事訴訟法第249條第1項第6款規定駁回，固非
    無見，惟查：
（一）民事訴訟法第249條第1項第6款所定：起訴不合程式或不 
      備其他要件，係指原告所提訴訟有同條項第1款至第5款及
      第7款以外之訴訟要件欠缺而言。原裁定既認定抗告人欠
      缺法人資格，此項訴訟要件之欠缺，應屬同條項第3款所
      定「原告無當事人能力」，原裁定竟依同條項第6款駁回
      抗告人所提訴訟，其法律適用已值可議。
（二）再者，非法人團體，設有代表人或管理人者，有當事人能
      力，同法第40條第3項規定可稽，抗告人縱如原裁定所認
      定並無法人資格，然依抗告人所提社團法人新北市道教團
      體會員證書所示，團體名稱為「武聖殿」、負責人「沈東
      順」、所在地為「淡水區學府路33之1號」等語（見原審
      卷第12頁），似可疑為非法人團體，原法院未依職權調查
      審認抗告人是否為非法人團體，即遽然認定抗告人無法人
      資格，欠缺訴訟主體（即當事人能力），駁回抗告人所提
      訴訟，亦顯然失當。
三、承上，原裁定遽以欠缺訴訟主體為由，駁回抗告人所提訴訟
    ，容有未洽，抗告意旨指摘原裁定不當求為廢棄，為有理由
    ，爰由本院將原裁定廢棄，發回原法院。
四、又當事人能力，即指為民事訴訟當事人而起訴或受訴之能力
    ，此項能力之有無，專依當事人本身之屬性定之，當事人之
    適格，則指當事人就特定訴訟標的有實施訴訟之權能而言，
    此項權能之有無，應依當事人與特定訴訟標的之關係定之，
    兩者迥不相同（最高法院26年渝上字第639號裁判意旨參照
    ）。本件抗告人於原法院108年5月8日起訴時，原係以「沈
    東順即社團法人新北市道教會團體武聖殿負責人」為原告名
    義，並主張：沈東順與相對人之母胡美惠經神明指點而結婚
    ，並共同設立武聖殿，沈東順嗣於民國108年1月28日接任武
    聖殿負責人。而胡美惠於108年1月23日亡故前，曾將其名義
    、面額合計為新臺幣（下同）370萬元之郵局及淡水第一信
    用合作社帳戶定存單（下稱系爭定存單）交沈東順執有，並
    叮囑上開款項均供作神壇使用，非屬胡美惠之遺產，詎相對
    人以定存單遺失為由，逕以繼承人名義申辦領取該存單款項
    ，爰依民法第179條規定請求相對人返還370萬元之本息等語
    ，此有抗告人所繕之起訴狀可稽（見原審卷第8頁至11頁）
    ，而原法院受理上開訴訟後，於108年8月5日以函文通知方
    式，命「沈東順即社團法人新北市道教會團體武聖殿負責人
    」應於文到10日內具狀確認本件訴訟係以「沈東順」個人為
    原告，或「社團法人新北市道教會團體武聖殿」為原告後，
    固經抗告人於108年9月11日具狀陳報：補正原告名義為「社
    團法人新北市道教會團體武聖殿，法定代理人沈東順」等語
    （見原審卷第150、163頁），然參諸前開起訴事實（即「沈
    東順與相對人之母胡美惠經神明指點而結婚，胡美惠於亡故
    前並將系爭定存單交沈東順執有」），顯係主張沈東順為系
    爭定存單之處分權人，而抗告人以前揭陳報狀變更原告名義
    為「社團法人新北市道教會團體武聖殿」結果，自形式上觀
    察，顯然產生當事人是否適格之疑義，原裁定既經本院廢棄
    發回，則受發回法院宜就上開事項一併注意，附此說明。
據上論結，本件抗告為有理由，爰裁定為主文。
中    華    民    國    109    年    6    月    12   日
                  民事第十七庭  
                      審判長法  官 黃雯惠
                            法  官 賴秀蘭
                            法  官 石有為
正本係照原本作成。
本裁定除以適用法規顯有錯誤為理由外，不得再抗告。如提起再
抗告，應於收受送達後10日內委任律師為代理人向本院提出再抗
告狀。並繳納再抗告費新臺幣１千元。
中    華    民    國    109    年    6    月    12   日
　　　　　　　　　　　　　
                            書記官 何幸崇